臺灣高等法院臺南分院刑事判決
111年度上更一字第8號
上  訴  人  
即  被  告  徐湘怡
指定辯護人  本院公設辯護人簡松柏  
上列上訴人因毒品危害防制條例案件，不服臺灣臺南地方法院10
9年度訴字第943號中華民國109年10月28日第一審判決（起訴案
號：臺灣臺南地方檢察署109年度偵字第11256號、109年度偵字
第12888號），提起上訴，經判決後，由最高法院發回更審，本
院判決如下：
    主  文
原判決關於其附表一編號6所處罪刑及定應執行刑部分均撤銷。
徐湘怡被訴於民國108年11月13日販賣第二級毒品予林君婷部分
無罪。
    理  由
一、本件審理範圍：
  ㈠按民國110年6月16日修正公布、同月18日施行之刑事訴訟法
    第348條規定：「上訴得對於判決之一部為之。對於判決之
    一部上訴者，其有關係之部分，視為亦已上訴。但有關係之
    部分為無罪、免訴或不受理者，不在此限。上訴得明示僅就
    判決之刑、沒收或保安處分一部為之。」次按同日修正公布
    、施行之刑事訴訟法施行法第7條之13規定：「中華民國110
    年5月31日修正通過之刑事訴訟法施行前，已繫屬於各級法
    院之案件，於施行後仍適用修正前刑事訴訟法第348條規定
    ；已終結或已繫屬於各級法院而未終結之案件，於施行後提
    起再審或非常上訴者，亦同。」。查本案係於上開規定修正
    施行後之110年8月6日繫屬於最高法院，此有最高檢察署110
    年8月5日台孝110上3002字第11099113591號函上所蓋最高法
    院收文戳章（見最高法院110年度台上字第6125號卷第5頁）
    存卷可稽，是本案上訴最高法院之效力及其範圍，應依現行
    刑事訴訟法第348條規定判斷，合先敘明。
  ㈡本件檢察官起訴上訴人即被告（下稱被告）徐湘怡涉犯修正
    前毒品危害防制條例第4條第2項之販賣第二級毒品罪嫌，經
    本院上訴審（即本院110年度上訴字第71號案件）審理後，
    對被告所為販賣第二級毒品犯行部分（如本院上訴審判決附
    表一編號1至7所示）論處罪刑，並就本院上訴審判決關於附
    表一編號6部分說明不諭知沒收、追徵之理由，其後被告就
    本院上訴審判決附表一編號1至7關於販賣第二級毒品有罪部
    分提起第三審上訴，檢察官則未提起第三審上訴，有最高法
    院110年度台上字第6125號案卷可憑，足見被告並未就本院
    上訴審判決附表一編號6「不諭知沒收、追徵」部分提起第
    三審上訴，則依上開說明，本院上訴審判決關於附表一編號
    6「不諭知沒收、追徵」部分已經判決確定，不在本件更審
    範圍。
二、公訴意旨略以：被告徐湘怡明知甲基安非他命係毒品危害防
    制條例列管之第二級毒品，未經許可，不得擅自持有及販賣
    ，竟意圖營利，基於販賣第二級毒品之犯意，於108年11月1
    3日21時23分許，在臺南市○區○○路0號○○飯店內，以新臺幣
    （下同）2,500元之價格，販賣甲基安非他命半錢予林君婷
    （即起訴書附表編號6所示部分）。因認被告徐湘怡涉犯修
    正前毒品危害防制條例第4條第2項販賣第二級毒品罪嫌。
三、按犯罪事實應依證據認定之，不能證明被告犯罪者，應諭知
    無罪之判決，刑事訴訟法第154 條第2 項、第301 條第1 項
    分別定有明文。又認定不利於被告之事實，須依積極證據，
    苟積極證據不足為不利於被告事實之認定時，即應為有利於
    被告之認定，更不必有何有利之證據；另認定犯罪事實所憑
    之證據，雖不以直接證據為限，間接證據亦包括在內，然而
    無論直接或間接證據，其為訴訟上之證明，須於通常一般之
    人均不致有所懷疑，而得確信為真實之程度者，始得據為有
    罪之認定，倘其證明尚未達於此一程度，而有合理性懷疑存
    在時，即不得遽為被告犯罪之認定（最高法院30年度上字第
    816 號、76年度台上字第4986號判決意旨參照）。再按刑事
    訴訟法第161 條第1 項規定：檢察官就被告犯罪事實，應負
    舉證責任，並指出證明之方法。因此，檢察官對於起訴之犯
    罪事實，應負提出證據及說服之實質舉證責任。倘其所提出
    之證據，不足為被告有罪之積極證明，或其指出證明之方法
    ，無從說服法院以形成被告有罪之心證，基於無罪推定之原
    則，自應為被告無罪判決之諭知（最高法院92年度台上字第
    128 號判決意旨參照）。
四、又按販賣毒品案件，購毒者所稱向某人買受毒品之指證，不
    得作為有罪判決之唯一證據，仍須調查其他必要之證據，以
    察其是否與事實相符。所謂補強證據，係指購毒者之指證外
    ，其他足以證明其關於毒品交易供述真實性之別一證據而言
    ，必須與毒品交易之供述具有相當程度之關聯性，足使一般
    人對其供述無合理之懷疑存在，而得確信其為真實者，始足
    當之。倘以販毒及購毒者間對話之通訊監察譯文作為購買毒
    品者所指證販賣毒品犯罪事實之補強證據，必須其等之對話
    內容，依社會通念足以辨別明白其所交易標的物之毒品品項
    、數量及價金，始為相當，否則對於語意隱晦不明，無從判
    斷與毒品交易具相當程度關聯性之對話，即令指證者證述該
    等對話內容之含意即係交易毒品，本身仍屬購毒者單方之指
    證，尚不足作為其所述犯罪事實之補強證據（最高法院102
    年度台上字第1686號判決意旨參照）。而毒販間之毒品交易
    ，為減少被查緝風險，固多於隱密下進行，於通訊聯絡時，
    常見以買賣雙方知悉之特定暗語或彼此已有默契之含混話語
    ，替代毒品交易之重要訊息，甚至雙方事前已有約定或默契
    ，只需約定見面，即足以表徵係進行毒品交易。惟毒品危害
    防制條例所稱毒品，依其成癮性、濫用性及對社會危害性分
    為四級，並於第4條第1項至第4項就販賣第一級、第二級、
    第三級、第四級毒品罪，定其處罰規定。衡以各罪之法定刑
    度差異甚大，因此，在以毒販間通話之通訊監察錄音譯文作
    為購毒者所指證販毒者犯罪事實之補強證據，仍必須渠等之
    對話內容，依社會通念已足以辨別明白其所交易毒品之種類
    ，否則對於語意隱晦不明之對話，即令指證者證述其對話內
    容之含意即係交易某種類之毒品，除非被指為販毒之被告為
    全部或部分坦認，或依案內相關證據可供為證明其具犯罪之
    同一性（如其先前販賣該種類毒品案件之暗語，與本案通訊
    監察錄音譯文內容相同，兩案手法具有相當相似性或同一性
    ），或司法警察依據通訊監察之結果即時啟動調查因而破獲
    客觀上有可認為販賣該類毒品之跡證者外，因仍屬指證者一
    己所為單方陳述，尚不足作為其所述交易該類毒品犯罪事實
    之補強證據(最高法院109年度台上字第803號判決意旨參照)
    。又購買毒品者先後陳述次數之多寡、內容是否一致，均非
    足以擔保其關於毒品來源陳述真實性之補強證據，故不能據
    為關於毒品來源之陳述是否與事實相符之判斷依據（最高法
    院100 年度台上字第7117號判決意旨參照）。
五、刑事訴訟法第308 條規定：「判決書應分別記載其裁判之主
    文與理由；有罪之判決並應記載犯罪事實，且得與理由合併
    記載。」同法第310 條第1 款規定：「有罪之判決書，應於
    理由內分別情形記載左列事項：一、認定犯罪事實所憑之證
    據及其認定之理由。」及同法第154 條第2 項規定：「犯罪
    事實應依證據認定之，無證據不得認定犯罪事實。」揆諸上
    開規定，刑事判決書應記載主文與理由，於有罪判決書方須
    記載犯罪事實，並於理由內記載認定犯罪事實所憑之證據及
    其認定之理由。所謂認定犯罪事實所憑之「證據」，即為該
    法第154 條第2 項規定之「應依證據認定之」之「證據」。
    職是，有罪判決書理由內所記載認定事實所憑之證據，即為
    經嚴格證明之證據，另外涉及僅須自由證明事項，即不限定
    有無證據能力之證據，及彈劾證人信用性可不具證據能力之
    彈劾證據。在無罪判決書內，因檢察官起訴之事實，法院審
    理結果，認為被告之犯罪不能證明，而為無罪之諭知，則被
    告並無檢察官所起訴之犯罪事實存在，既無刑事訴訟法第15
    4 條第2 項所規定「應依證據認定之」事實存在，因此，判
    決書僅須記載主文及理由，而理由內記載事項，為法院形成
    主文所由生之心證，其論斷僅要求與卷內所存在之證據資料
    相符，或其論斷與論理法則無違，通常均以卷內證據資料彈
    劾其他證據之不具信用性，無法證明檢察官起訴之事實存在
    ，所使用之證據並不以具有證據能力之證據為限，是以被告
    既經本院認定其本案犯罪乃屬不能證明（詳後述），本判決
    即不再論述所援引有關證據之證據能力。 　　　　　
六、公訴意旨認被告涉犯販賣第二級毒品罪嫌，無非係以：⑴被
    告之供述、⑵證人林君婷之證述、⑶被告與證人林君婷之Mess
    enger對話截圖等證據，資為其主要論據。訊據被告堅詞否
    認有何販賣第二級毒品之犯行，辯稱：伊雖有於108年11月1
    3日前往○○飯店找林君婷，然當日伊係去向林君婷討錢，並
    無販賣甲基安非他命給林君婷等語。
七、經查：
　㈠被告（暱稱「金北麻」）於附表所示時間，與證人林君婷以
    臉書Messenger聯絡，其等對話內容為：「（108年11月13日
    21時23分）被告：12什、的，我忘。林君婷：換新的，1215
    。你要來了？被告：時間不是還沒到，等啊，要沒電。林君
    婷：那你還在1215，喔喔。（21時59分）林君婷：揪造捏。
    （22時17分）被告：要上了」等語，之後被告有前往○○飯店
    與證人林君婷碰面乙節，業據被告（見警一卷第17頁；偵卷
    第17頁；原審卷第57頁）及證人林君婷（見偵卷第27頁）陳
    明在卷，並有其2人之臉書Messenger對話截圖在卷可憑（見
    警一卷第161頁），此部分之事實先堪認定。
　㈡證人林君婷於108年11月15日警詢時固陳稱：「（你昨天施用
    的毒品跟誰買的？）跟綽號二哥拿的啊（思考一下），啊，
    不是，不，徐湘怡的。（什麼時候跟他《指徐湘怡》買的？）
    前一天。（在哪裡拿的？）拿來『鐵道』【指飯店】給我。（
    幾點拿來的？）晚上的樣子吧。（你一樣用messenger跟他《
    指徐湘怡》聯絡完後，他《指徐湘怡》拿過來的嗎？）嗯【點
    頭】。（他自己拿來的？）嗯。（在什麼飯店？你的房間嗎
    ？還是樓下？）房間。（一樣同一間嗎？）嗯。（你跟他《
    指徐湘怡》拿多少？昨天，啊，前天）半錢。（拿多少？）2
    ,500元。（現金給他《指徐湘怡》嗎？）我都用匯款的。（算
    賒帳的就對了？）《點頭》。」等語（見本院上訴卷第122頁
    勘驗林君婷警詢光碟譯文）；復於108年12月25日偵訊時證
    稱：「（你108年11月13日在通訊軟體Messenger與金北麻對
    話中，你回『換新的』、『1215』、『你要來了』，是何意？）是
    指○○飯店1215號房，金北麻有過來一起施用毒品，但這次我
    忘記有無跟金北麻購買甲基安非他命，14日當天我所施用的
    毒品，我也不清楚是跟金北麻還是二哥購買的。（你這幾次
    跟金北麻購買的毒品，後來有無給他錢？）都有。」（見偵
    卷第27頁）；於109年7月3日偵訊時證稱：「（你上次具結
    作證說，徐湘怡問我還要不要甲基安非他命，後來我有跟徐
    湘怡拿半錢2,500元的甲基安非他命，徐湘怡是直接拿到○○
    飯店，後來我問徐湘怡帳號要匯錢給他，後來我有匯錢給他
    ，有何意見？）沒有意見。（你如何確定當天拿到的是半錢
    2,500元的甲基安非他命，地點是徐湘怡拿來○○飯店給你？
    ）因為當天我住在○○飯店，我人不在，我叫徐湘怡直接把甲
    基安非他命放在○○飯店房間就好。（你這幾次跟徐湘怡購買
    的毒品，後來有無給他錢？）都有。」等語（見偵卷第81-8
    2頁），而指證有於起訴書附表編號6所示時間、地點向被告
    購買甲基安非他命毒品，惟依上開最高法院之見解，仍需其
    他補強證據以資佐證證人林君婷所述為真。
　㈢惟證人林君婷於原審審理時證稱：「（妳在108年11月間甲基
    安非他命來源為何？）我是跟徐湘怡用借的。」、「（當日
    《指11月13日》被告是否有去○○飯店找妳？）我想一下，有點
    忘記了。（當日《指11月13日》是否有與被告購買毒品？）沒
    有。」、「（《請審判長提示偵卷第82頁證人林君婷109年7
    月3日偵訊筆錄》妳當時在檢察官作證的時候，檢察官問『你
    跟徐湘怡買毒品都是一手交錢一手交毒品？』，妳答『我都是
    這次跟徐湘怡拿，就要把上次跟她拿的毒品錢給她，之後我
    有存到錢，就是一手交錢一手交毒品』，該陳述是否實在？
    ）那是我還沒結案的時候講的，所以我那個是亂講的。」、
    「（《請審判長提示偵卷第85頁證人林君婷109年7月3日之證
    人結文》109年7月3日檢察官在偵查中訊問妳，該證人結文是
    否是妳親自簽名？）我簽的。」、「（根據妳剛才對辯護人
    的陳述，妳稱妳當時是為了求供出上游有減刑，因此在檢察
    官面前作偽證？）是。（妳的記憶是在偵查時比較清楚，還
    是現在比較清楚？）我那個東西是借來借去的，你們也只是
    問我毒品的上游而已。（就時間點而言，離案發時間較近的
    偵查是否記憶比較清楚？）現在比較清楚。」 、「（妳剛
    剛回答法院，妳在偵查中的證述是實在的，但是妳偵查中的
    說法，是妳有跟被告交易毒品，而且是以一手交錢一手交易
    的方式而且妳也回答『被告都是要現金』，是否如此？《提示
    偵卷第82頁證人林君婷109年7月3日偵訊筆錄，並告以要旨
    ）我們是用毒品換來換去。」 等語（見原審卷第102、110-
    112、116頁），是以證人林君婷於警詢、偵訊之證述與在原
    審之證述互見歧異，已有瑕疵。而證人林君婷於警詢與偵訊
    證述雖然一致，惟證人林君婷既係向被告購買毒品之人，揆
    諸前揭最高法院之見解，仍應有補強證據加以擔保，自難僅
    憑其單一證述，即遽為被告有罪之認定。
  ㈣又觀諸附表所示被告與證人林君婷之臉書Messenger聯絡對話
    內容，至多僅係確認被告、證人林君婷相約碰面之對話，並
    無任何依社會通念足以辨明交易毒品品項、數量及價金之資
    訊或暗語。是以被告與證人林君婷見面後從事何事，是否進
    行毒品交易，均無法從通訊監察譯文中得知。則附表所示之
    臉書Messenger聯絡對話內容自不足據為證人林君婷指證被
    告販賣第二級毒品之補強證據。
  ㈤綜上所述，本件證人林君婷上開證詞尚非無瑕疵所指，復無
    其他補強證據足以擔保證人林君婷證詞之真實性，檢察官所
    指之其餘證據，均不足以證明被告有於108年11月13日販賣
    甲基安非他命予證人林君婷之事實，依現有事證，尚無法使
    本院形成被告犯行之有罪心證，此外，復查無其他積極證據
    足以證明被告確有公訴意旨所指之本案販賣第二級毒品之犯
    行，被告之犯罪既屬不能證明，按諸前揭說明，自應為無罪
    諭知，以免冤抑。
八、原判決未予詳查，遽就被告被訴於108年11月13日販賣第二
    級毒品甲基安非他命予林君婷部分，予以論罪科刑，容有未
    洽。被告上訴意旨指摘原判決此部分不當，為有理由，應由
    本院將原判決關於此部分撤銷，改判被告無罪，以符法治，
    而定執行刑部分亦因此失所附麗，應併予撤銷。 　　
據上論結，應依刑事訴訟法第369 條第1 項前段、第364 條、第
301 條第1 項，判決如主文。
本案經檢察官高振瑋提起公訴，檢察官葉耿旭到庭執行職務。
中　　華　　民　　國　　111 　年　　4 　　月　　28　　日
                  刑事第三庭    審判長法  官  陳連發
                                      法  官  洪榮家   
                                      法  官  何秀燕
以上正本證明與原本無異。
檢察官如不服本判決應於收受本判決後20日內向本院提出上訴書
，其未敘述上訴理由者並得於提起上訴後20日內向本院補提理由
書。
本件被告不得上訴。
　　　　　　　　　　　　　　　　　　　書記官  翁心欣
中　　華　　民　　國　　111 　年　　4 　　月　　28　　日


附表：被告與證人林君婷之臉書Messenger對話內容
編號     對   話    內    容 證據出處 1 ①被告，暱稱「金北麻」，以A表示。 ②林君婷，以B表示。 警一卷第161頁  【時間：11月13日21：23】 A：12什。 A：的。 A：我忘。 B：換新的。 B：1215。 A：（按讚貼圖） B：你要來了？ A：時間不是還沒到。 A：等啊。 A：要沒電。 B：那你還在1215。 B：喔喔。 （A撥打給B，通話26秒，時間：11月13日21：25）。 【時間：11月13日21：45】　  （A撥打給B，通話5分2秒，時間：11月13日21：45）。 【時間：11月13日21：59】　  B：揪造捏。 （B撥打給A，通話7秒，時間：11月13日22：05）。 【時間：11月13日22：17】　  A：要上了。  

【卷目索引】
⒈臺南市政府警察局第二分局南市警二偵字第1090302486號卷，
  即警一卷 
⒉臺南市政府警察局第二分局南市警二偵字第1090153532號卷，
  即警二卷 
⒊臺南市政府警察局善化分局南市警善偵字第1090339043號卷，
  即警三卷 
⒋109年度他字第3326號卷，即他卷 
⒌109年度偵字第11256號卷，即偵卷 
⒍原審109年度聲羈字第154號卷，即聲羈卷 
⒎原審109年度訴字第943號卷，即原審卷 
⒏本院110年度上訴字第71號卷，即本院上訴卷 
⒐本院111年度上更一字第8號卷，即本院更一卷